---
title: "SEMANA 18-ACTIVIDAD 04"
author: "Sanchez Collao Javiera Andrea"
date: "`r Sys.Date()`"
output: 
  prettydoc::html_pretty:
    toc: yes
    theme: hpstr
    highlight: github
    math: katex
---

```{r setup, echo = FALSE}

knitr::opts_chunk$set(echo = TRUE, warning = FALSE, message = FALSE, comment = NA)

```

------------------------------------------------------------------------

[**Antes de comenzar a resolver las Preguntas, vamos a cargar las librerias en R**]{style="color:purple"}

```{r}
library(tidyverse)
library(psych)
library(kableExtra)
library(ggplot2)
library(plotly)


```

# Función de Densidad de una Distribución Normal

La función de densidad para la distribución normal con media $\mu$ y desviación estándar $\sigma$ es:

$$f(x) = \frac{1}{\sigma \sqrt{2\pi}} \exp \left( -\frac{(x - \mu)^2}{2\sigma^2} \right) $$

[**Consideremos una variable aleatoria X con una distribución normal y con parámetros mu = 2 y sigma = 1.1. Se calcula y/o realiza:**]{style="color:pink"}

[**1 Pregunta) La probabilidad de que X sea menor o igual que 3**]{style="color:purple"}

```{r}
mu <- 2
sigma <- 1.1

probabilidad_menor_igual_3 <- pnorm(3, mean = mu, sd = sigma)

paste("La probabilidad de que X sea menor o igual que 3 es:", probabilidad_menor_igual_3)

# respuesta con 4 cifras significativas
resp_1 <- round(probabilidad_menor_igual_3, 4)

```

#### Respuesta 1) La probabilidad de que X sea menor o igual que 3 es `r resp_1`

$$P(X\leq 3) \; = \; r round(probabilidad_menor_igual_3)`$$

[**2 Pregunta) La probabilidad de que X sea menor o igual que 3**]{style="color:purple"}

```{r}
probabilidad_mayor_igual_3 <- 1 - pnorm(3, mean = mu, sd = sigma)
paste("La probabilidad de que X sea mayor o igual que 3 es:", probabilidad_mayor_igual_3)

resp_2 <- round(probabilidad_mayor_igual_3 , 4)

```

#### Respuesta 2) La probabilidad de que X sea mayor o igual que 3 es `r resp_2`

[**3 Pregunta) Gráfico para su función de densidad**]{style="color:purple"}

```{r}
# Parámetros de la distribución normal
mu <- 0
sigma <- 1

# Datos para el gráfico
x <- seq(mu - 4*sigma, mu + 4*sigma, length = 100)
y <- dnorm(x, mean = mu, sd = sigma)

# Creación del gráfico
grafico_1 <- ggplot(data.frame(x, y), aes(x, y)) +
  geom_line(color = "pink") +
  labs(title = "Función de Densidad N", 
       x = "Valor de X", 
       y = "Densidad de Probabilidad") +
  theme_minimal()

# Convertir el gráfico a plotly para que sea interactivo
resp_3 <- ggplotly(grafico_1)

# Mostrar el gráfico interactivo
resp_3


```

#### Respuesta 3) Gráfico para la función de densidad: `r resp_3`

[**4 Pregunta) Gráfico para su función de distribución**]{style="color purple"}

```{r}
# Datos para el gráfico
cdf <- pnorm(x, mean = mu, sd = sigma)

# Creación del gráfico
grafico_2 <- ggplot(data.frame(x, cdf), aes(x, cdf)) +
  geom_line(color = "purple") +
  labs(title = "Función de Distribución Acumulada de la Distribución Normal", 
       x = "Valor de X", 
       y = "Probabilidad Acumulada") +
  theme_minimal()

# gráfico a plotly para que sea interactivo
resp_4 <- ggplotly(grafico_2)
```

#### Respuesta 4) Gráfico para la función de distribución: `r resp_4`

[**5 Pregunta) Gráfico para los cuantiles**]{style="color:purple"}

```{r}
# Cargar las librerías necesarias
library(ggplot2)
library(plotly)

# Parámetros de la distribución normal
mu <- 0
sigma <- 1

# Datos para el gráfico
quantiles <- qnorm(seq(0.01, 0.99, by = 0.01), mean = mu, sd = sigma)
probabilidades <- seq(0.01, 0.99, by = 0.01)

# Creación del gráfico
grafico_3 <- ggplot(data.frame(quantiles, probabilidades), aes(quantiles, probabilidades)) +
  geom_line(color = "#FF00FF") +  # Código hexadecimal para el color fucsia
  labs(title = "Gráfico de los Cuantiles de la Distribución Normal", 
       x = "Cuantiles", 
       y = "Probabilidad") +
  theme_minimal()

# Gráfico a plotly para que sea interactivo
resp_5 <- ggplotly(grafico_3)

# Mostrar el gráfico interactivo
resp_5

```

#### Respuesta 5) Gráfico para los cuantiles: `r resp_5`

[**6.Pregunta a) El valor de k, tal que: P(X \>= k) = 0.83**]{style="color:purple"}

Para encontrar $k$, necesitamos calcular el cuantil correspondiente a la probabilidad acumulada complementaria, es decir, $P(X \leq k) = 1 - 0.83 = 0.17$. Usaremos la función `qnorm()` para esto.

```{r}
k1 <- qnorm(1 - 0.83, mean = mu, sd = sigma)
paste("El valor de k tal que P(X >= k) = 0.83 es:", k1)

# Como me entregan un P() con 2 cifras significativas, la respuesta también la entregaré con 2 cs.
resp_6a <- round(k1, 2)
resp_6a
```

#### Respuesta 6.a) El valor de k tal que P(X \>= k) = 0.83, es `r resp_6a`

[**6.Pregunta b) El valor de k, tal que: P(X \<= k) = 0.95**]{style="color:purple"}

Para encontrar $k$, necesitamos calcular el cuantil correspondiente a la probabilidad acumulada, es decir, $P(X \leq k) = 0.95$. Usaremos la función \texttt{qnorm()} para esto.

```{r}
# Parámetros de la distribución normal
mu <- 0
sigma <- 1

k <- qnorm(0.95, mean = mu, sd = sigma)
paste("El valor de k tal que P(X <= k) = 0.95 es:", k)

# Como me entregan un P() con 2 cifras significativas, la respuesta también la entregaré con 2 cs.
resp_6b <- round(k, 2)
resp_6b
```

#### Respuesta 6.b) El valor de k tal que P(X \<= k) = 0.95, es `r resp_6b`

[**6.c Pregunta) El valor de** $k$, tal que: $P(k < X < 3.1) = 0.75$]{style="color:purple"}

El enfoque correcto sería encontrar el área que se acumula hasta $k$ de tal manera que el área total entre $k$ y 3.1 sea 0.75. Por lo tanto, primero se calculará la probabilidad acumulada hasta 3.1. Luego, se le restará 0.75 de la probabilidad acumulada hasta 3.1 para obtener la probabilidad acumulada hasta $k$. Finalmente, se usará `qnorm()` para encontrar $k$.

```{r}
# Parámetros de la distribución normal
mu <- 1.5
sigma <- 0.5

# Probabilidad acumulada hasta 3.1
prob_3.1 <- pnorm(3.1, mean = mu, sd = sigma)

# Restar 0.75 de esta probabilidad acumulada para encontrar la probabilidad acumulada hasta k
prob_k <- prob_3.1 - 0.75

# Asegurarse de que la probabilidad acumulada hasta k esté en el rango [0, 1]
if (prob_k < 0) {
  prob_k <- 0.01  # Ajustar a un valor mínimo positivo
}

# valor de k
k3 <- qnorm(prob_k, mean = mu, sd = sigma)
paste("El valor de k tal que P(k < X < 3.1) = 0.75 es:", k3)

# Redondear la respuesta a 2 cifras significativas
resp_6c <- round(k3, 2)
resp_6c
```

#### Respuesta 6.c) El valor de k tal que P(k \< X \< 3.1) = 0.75, es `r resp_6c`

Si la variable aleatoria $X$ tiene una distribución normal con parámetros $\mu = 50$ y $\sigma^2 = 100$, la probabilidad de que $X$ sea menor o igual que 40 se calcula utilizando la distribución normal estándar.

[**7 Pregunta) La probabilidad de que X sea menor o igual que 40**]{style="color:purple"}

Primero, estandarizamos $X$:

$$
Z = \frac{X - \mu}{\sigma}
$$

Donde: $$
\mu = 50, \quad \sigma = \sqrt{100} = 10
$$

Para $X = 40$:

$$
Z = \frac{40 - 50}{10} = -1
$$

Luego, calculamos la probabilidad de que $Z$ sea menor o igual que -1 utilizando la función de distribución acumulada de la normal estándar $\Phi(z)$:

$$
P(X \leq 40) = P(Z \leq -1) = \Phi(-1)
$$

Usando R, obtenemos:

```{r}
# Parámetros de la distribución normal
mu <- 50
sigma <- 10

# Valor de X
x <- 40

# Estandarización de X
z <- (x - mu) / sigma

# Calcular la probabilidad utilizando la función de distribución acumulada
probabilidad <- pnorm(z)

resp_7 <- probabilidad
resp_7
```

#### Respuesta 7) La probabilidad de que X sea menor o igual que 40 es: `r resp_7`

[**8 Pregunta) La probabilidad de que X se encuentre en el intervalo [-60,60]**]{style="color:purple"}

La probabilidad de que $X$ se encuentre en el intervalo $[-60, 60]$ para una distribución normal con parámetros $\mu = 50$ y $\sigma^2 = 100$ se calcula de la siguiente manera:

Primero, estandarizamos los límites del intervalo y calculamos las probabilidades acumuladas en esos puntos usando la función de distribución acumulada de la normal estándar $\Phi(z)$:

$$
P(-60 \leq X \leq 60) = \Phi\left(\frac{60 - \mu}{\sigma}\right) - \Phi\left(\frac{-60 - \mu}{\sigma}\right)
$$

Donde: $$
\mu = 50, \quad \sigma = \sqrt{100} = 10
$$

Entonces, calculamos: $$
P(-60 \leq X \leq 60) = \Phi\left(\frac{60 - 50}{10}\right) - \Phi\left(\frac{-60 - 50}{10}\right)
$$ $$
= \Phi(1) - \Phi(-11)
$$

Usando R, obtenemos la probabilidad acumulada:

```{r}
# Parámetros de la distribución normal
mu <- 50
sigma <- sqrt(100)

# Calcular la probabilidad de que X se encuentre en el intervalo [-60, 60]
probabilidad_entre_60 <- pnorm(60, mean = mu, sd = sigma) - pnorm(-60, mean = mu, sd = sigma)
paste("La probabilidad de que X se encuentre entre -60 y 60 es:", probabilidad_entre_60)

# Redondear la respuesta a 4 cifras significativas
resp_8 <- round(probabilidad_entre_60, 4)

resp_8
```

#### Respuesta 8) La probabilidad de que X se encuentre en el intervalo [-60,60] es de: `r resp_8`

------------------------------------------------------------------------

# Análisis Exploratorio dataset Iris:

A continuación un resumen estadístico de las variables y boxplots de Longitud y Ancho sepálico y de pétalo:

```{r}
# Cargar el dataset
data(iris)

# Resumen estadístico de las variables
summary(iris)
```

### Boxplots de Longitud y Ancho de Sépalo y Pétalo

```{r}
# Colores
colors <- c("setosa" = "skyblue", "versicolor" = "pink", "virginica" = "purple")

# Boxplot para Longitud de sépalo
p_box_sepal_length <- ggplot(iris, aes(x = Species, y = Sepal.Length, fill = Species)) +
  geom_boxplot() +
  scale_fill_manual(values = colors) +
  labs(title = "Boxplot de Longitud de Sépalo por Especie",
       x = "Especie",
       y = "Longitud sepálica") +
  theme_minimal()
boxplot_longitud_sepalo <- ggplotly(p_box_sepal_length)
boxplot_longitud_sepalo

# Boxplot para ancho de sépalo
p_box_sepal_width <- ggplot(iris, aes(x = Species, y = Sepal.Width, fill = Species)) +
  geom_boxplot() +
  scale_fill_manual(values = colors) +
  labs(title = "Boxplot de Ancho de Sépalo por Especie",
       x = "Especie",
       y = "Ancho sepálico") +
  theme_minimal()
boxplot_ancho_sepalo <- ggplotly(p_box_sepal_width)
boxplot_ancho_sepalo

# Boxplot para Longitud de Pétalo
p_box_petal_length <- ggplot(iris, aes(x = Species, y = Petal.Length, fill = Species)) +
  geom_boxplot() +
  scale_fill_manual(values = colors) +
  labs(title = "Boxplot de Longitud de pétalo por Especie",
       x = "Especie",
       y = "Longitud de pétalo") +
  theme_minimal()
boxplot_longitud_petalo <- ggplotly(p_box_petal_length)
boxplot_longitud_petalo

# Boxplot para Ancho de pétalo
p_box_petal_width <- ggplot(iris, aes(x = Species, y = Petal.Width, fill = Species)) +
  geom_boxplot() +
  scale_fill_manual(values = colors) +
  labs(title = "Boxplot de Ancho de Pétalo por Especie",
       x = "Especie",
       y = "Ancho de Pétalo") +
  theme_minimal()
boxplot_ancho_petalo <- ggplotly(p_box_petal_width)
boxplot_ancho_petalo

```
### Grafico densidad

```{r}
# Gráfico de densidad para Longitud De Sépalo
p_density_sepal_length <- ggplot(iris, aes(x = Sepal.Length, fill = Species)) +
  geom_density(alpha = 0.5) +
  scale_fill_manual(values = colors) +
  labs(title = "Gráfico de Densidad de Longitud De Sépalo por Especie",
       x = "Longitud de Sépalo",
       y = "Densidad") +
  theme_minimal()
densidad_largo_sepalo <- ggplotly(p_density_sepal_length)
densidad_largo_sepalo

# Gráfico de densidad para Ancho de Sépalo
p_density_sepal_width <- ggplot(iris, aes(x = Sepal.Width, fill = Species)) +
  geom_density(alpha = 0.5) +
  scale_fill_manual(values = colors) +
  labs(title = "Gráfico de Densidad de Ancho Sepálico por Especie",
       x = "Ancho de Sépalo",
       y = "Densidad") +
  theme_minimal()
densidad_ancho_sepalo <- ggplotly(p_density_sepal_width)
densidad_ancho_sepalo

# Gráfico de densidad para Largo de Pétalo
p_density_petal_length <- ggplot(iris, aes(x = Petal.Length, fill = Species)) +
  geom_density(alpha = 0.5) +
  scale_fill_manual(values = colors) +
  labs(title = "Gráfico de Densidad de Largo de Pétalo por Especie",
       x = "Longitud de pétalo",
       y = "Densidad") +
  theme_minimal()
densidad_largo_petalo <- ggplotly(p_density_petal_length)
densidad_largo_petalo

# Gráfico de densidad para Ancho de Pétalo
p_density_petal_width <- ggplot(iris, aes(x = Petal.Width, fill = Species)) +
  geom_density(alpha = 0.5) +
  scale_fill_manual(values = colors) +
  labs(title = "Gráfico de Densidad de Ancho de Pétalo por especie",
       x = "Ancho de Pétalo",
       y = "Densidad") +
  theme_minimal()
densidad_ancho_petalo <- ggplotly(p_density_petal_width)
densidad_ancho_petalo
```

### Grafico dispresion

```{r}
# Gráfico de dispersión para Largo y Ancho de Sépalo
p_scatter_sepal <- ggplot(iris, aes(x = Sepal.Length, y = Sepal.Width, color = Species)) +
  geom_point() +
  scale_color_manual(values = colors) +
  labs(title = "Gráfico de Dispersión de Largo y Ancho de Sépalo por Especie",
       x = "Largo sepálico",
       y = "Ancho sepálico") +
  theme_minimal()
dispersion_sepalo <- ggplotly(p_scatter_sepal)
dispersion_sepalo

# Gráfico de dispersión para Largo y Ancho de Pétalo
p_scatter_petal <- ggplot(iris, aes(x = Petal.Length, y = Petal.Width, color = Species)) +
  geom_point() +
  scale_color_manual(values = colors) +
  labs(title = "Gráfico de Dispersión de Largo y Ancho de Pétalo por Especie",
       x = "Longitud de Pétalo",
       y = "Ancho de Pétalo") +
  theme_minimal()
dispersion_petalo <- ggplotly(p_scatter_petal)
dispersion_petalo
``